臺灣高等法院民事判決
                                    104年度重上字第949號
上  訴  人  王永智  
訴訟代理人  王誼群  
            黃豐緒律師
            林辰彥律師
上  一  人            
複  代理人  許凱傑律師            
            黃淑怡律師
上  訴  人  王文通  
            Α０２  
共      同
訴訟代理人  陳志峯律師
複  代理人  洪崇遠律師
            李安傑律師
            李庚道律師
視同上訴人  王燦琪  
訴訟代理人  謝庭恩律師
複  代理人  徐欣瑜律師
            周信亨律師
視同上訴人  王鈞平（即王文樹承受訴訟人）    
訴訟代理人  鄭崇文律師
視同上訴人  王金吉  
訴訟代理人  林殷佐律師
視同上訴人  呂曉雯  
            林滿興  
            陳菊芳（即王鈺婷承當訴訟人）    
共      同
訴訟代理人  鄭仁壽律師
視同上訴人  Α０４（即Α０２承當訴訟人）   
訴訟代理人  Α０２  
            Α０３  
視同上訴人  Α０１（即Α０２承當訴訟人）
法定代理人  Α０２  
            Α０３
上列當事人間分割共有物事件，上訴人王永智、王文通、Α０２各
自對於中華民國104年9月3日臺灣桃園地方法院101年度重訴字第
28號第一審判決提起上訴，本院於109年10月21日言詞辯論終結
，判決如下：
    主      文
原判決廢棄。
王永智在第一審之訴駁回。
第一、二審訴訟費用由王永智負擔。
    事實及理由
壹、程序方面：
按訴訟標的對於共同訴訟之各人必須合一確定者，共同訴訟人
  中一人之上訴，其效力及於全體，此觀民事訴訟法第56條第1
  項第1款規定自明。本件為分割共有物訴訟，其訴訟標的對於
  共同訴訟之共有人全體必須合一確定，上訴人王文通、Α０２合
  法提起上訴，其效力及於同造當事人王燦琪以次8人，爰併列
  該8人為視同上訴人，先予敘明。
次按訴訟繫屬中為訴訟標的之法律關係，雖移轉於第三人，於
  訴訟無影響。第三人經兩造同意，得聲請代當事人承當訴訟，
  民事訴訟法第254條第1項、第2項分別定有明文。
  ㈠經查，坐落桃園市○○區○○段000○000○000○000地號土地（重測
    前為：○○○段168-12、168-11、168-13、165-2地號，下分稱
    系爭306、308、311、312土地，合稱系爭土地）之原共有人
    王鈺婷於本件訴訟繫屬中之民國104年11月18日將其系爭土
    地應有部分均以買賣為原因，於同年12月23日辦理移轉登記
    予視同上訴人陳菊芳，有系爭土地登記謄本在卷可稽（見本
    院卷㈠第179至189頁），陳菊芳於本院審理中聲請承當訴訟
    （見本院卷㈠第174至175頁），經核並無不合，應予准許，
    故王鈺婷已脫離本件訴訟。
  ㈡次查，視同上訴人Α０２於109年9月3日贈與系爭308土地應有部
    分各293/10000予 Α０４、Α０１，於同年11日辦理移轉登記，有
    系爭308土地謄本附卷可佐（見本院卷㈥第131至132頁）， Α
    ０４、Α０１聲請承當訴訟（見本院卷㈥第129頁），經核亦無不
    合，應予准許。
再按當事人死亡者、喪失訴訟能力或法定代理人死亡或其代理
  權消滅者，訴訟程序在有繼承人、遺產管理人、其他依法令應
  續行訴訟之人、法定代理人或取得訴訟能力之本人承受其訴訟
  以前當然停止；上述承受訴訟人，於得為承受時，應即為承受
  之聲明；他造當事人，亦得聲明承受訴訟，民事訴訟法第168
  條、第170條、第175條定有明文。經查，王文樹於本院訴訟程
  序進行中之109年5月5日死亡，有個人基本資料查詢結果足參
  （見本院卷㈥第4頁），其繼承人王鈞平具狀聲明承受訴訟（見
  本院卷㈥第14、143頁），核無不合，自應予准許。　
另按不變更訴訟標的，而補充或更正事實上或法律上之陳述者
  ，非為訴之變更或追加，民事訴訟法第256條定有明文。而裁
  判分割共有物，屬形成判決，法院定共有物之分割方法，固應
  斟酌當事人之聲明、共有物之性質、經濟效用及全體共有人之
  利益等，而本其自由裁量權為公平合理之分配，但並不受當事
  人聲明、主張或分管約定之拘束，當事人主張之分割方案，僅
  供法院參考而已（最高法院93年度台上字第1797號裁判意旨參
  照）。是以當事人主張之分割分案，僅為攻擊防禦方法，縱使
  於訴訟中為分割方案之變更或追加，亦僅屬補充或更正事實上
  或法律上之陳述，而非訴之變更或追加。上訴人王永智主張系
  爭土地為兩造共有，請求依民法第284條規定為裁判分割，原
  審判命變價分割系爭土地，王永智、王文通、Α０２不服提起上
  訴後，兩造雖先後多次變更其上訴聲明，惟核其內容，均係關
  於系爭土地分割方案之更異，依上開說明，自無涉上訴之變更
  或追加，併此敘明。　　
貳、實體方面：
王永智起訴主張：系爭土地為共有人部分相同之相鄰土地，土
  地使用分區皆為一般農業區，依法令可合併分割，兩造就系爭
  土地之應有部分比例詳如附表1所示，系爭土地並無因物之使
  用目的不能分割或契約訂有不分割期限之情事，但未能達成分
  割協議，爰依民法第823條、第824條規定，求為依附圖1及附
  表2方案4欄所示分割方式分割（下稱分割方案4）之判決。上
  訴聲明：㈠原判決廢棄。㈡系爭土地依分割方案4予以分割。
王文通、Α０２、王燦琪、 Α０４、Α０１則以：系爭土地有興建農舍
  ，於尚未解除套繪管制前，依現行法律規定無法向地政機關辦
  理登記，將造成土地登記名義人與實際所有人不符之情形，對
  全體共有人弊大於利。倘認系爭土地得原物分割，應採附圖2
  及附表2方案2欄所示分割方式（下稱分割方案2），始符公平
  等語，資為抗辯。上訴聲明：㈠原判決廢棄。㈡系爭土地依分割
  方案2予以分割。
王金吉、王鈞平則以：系爭土地有興建農舍，於尚未解除套繪
  管制前，不得辦理分割，是王永智請求分割系爭土地為無理由
  等語，資為抗辯。
呂曉雯、林滿興、陳菊芳：同意以變價方式分割系爭土地。如
  採原物分割方式，應採附圖3及附表2方案3欄所示分割方式，
  始符公平等語，資為抗辯。
經查，兩造為系爭土地共有人，該土地使用分區為一般農業區
  ，使用類別為農牧用地，應有部分比例詳如附表1所示，為兩
  造所不爭執，且有土地登記謄本在卷可稽（見本院卷㈢第121至
  130頁、卷㈥第131至132、145頁），自堪信為真實。
王永智主張：系爭土地為可分割之土地，且應依分割方案4分割
  乙節，為其餘共有人所否認，是本件爭點，首先在於系爭土地
  可否分割，經查：
  ㈠按農業發展條例（下稱農發條例）89年1月4日修正施行前取
    得農業用地，且無自用農舍而需興建者，得依相關土地使用
    管制及建築法令規定，申請興建農舍；農舍應與其坐落用地
    併同移轉或併同設定抵押權，同條例第18條第3項、第4項定
    有明文。已申請興建農舍之農業用地，直轄市、縣（市）主
    管建築機關應於地籍套繪圖上，將已興建及未興建農舍之農
    業用地分別著色標示，未經解除套繪管制不得辦理分割。已
    申請興建農舍領有使用執照之農業用地經套繪管制，除符合
    下列情形之一者外，不得解除：⒈農舍坐落之農業用地已變
    更為非農業用地。⒉非屬農舍坐落之農業用地已變更為非農
    業用地。⒊農舍用地面積與農業用地面積比例符合法令規定
    ，經依變更使用執照程序申請解除套繪管制後，該農業用地
    面積仍達0.25公頃以上，為農業用地興建農舍辦法（下稱興
    建農舍辦法）第12條第2項、第3項所明定。
  ㈡系爭土地使用分區為一般農業區、使用類別為農牧用地，業
    如上述，且系爭土地現作為農耕使用，有相片在卷足參（見
    原審卷㈠第160至162頁），可見系爭土地應屬農發條例第3條
    第10款之農業用地。而系爭306土地已提供興建農舍，其建
    號分別為○○段165、166、167、168等4筆，有桃園市政府建
    築管理處107年12月22日桃建使字第1070087588號函及檢附
    之土地登記謄本、地籍圖、建物測量成果圖、實施區域計畫
    地區自用農舍使用執照存根附卷可佐（見本院卷㈣第19至40
    頁）。又○○段170建號建物，建築基地分別為同段300、306
    地號土地，同段171建號建物，建築基地分別為同段300、30
    6、311地號土地，亦有建物登記謄本、桃園市蘆竹地政事務
    所（下稱蘆竹地政）108年1月16日蘆地登字第1080000748號
    函、土地登記謄本存卷可參（見本院卷㈡第201頁、卷㈣第53
    、72至75頁）。而系爭土地業經套繪管制，業據證人即蘆竹
    地政測量員徐郁涵於本院證稱明確（見本院卷㈡第168頁反面
    ），且為兩造所不爭執（見本院卷㈢第106頁），足認系爭土
    地係受農舍套繪管制基地，倘未經解除套繪管制即辦理共有
    物分割，違反農發條例第18條第4項規定，至為明確。
　㈢按各共有人，除法令另有規定外，得隨時請求分割共有物。
    但因物之使用目的不能分割或契約訂有不分割之期限者，不
    在此限，民法第823條第1項定有明文。又興建農舍辦法第12
    條第2項，係內政部、行政院農業委員會依農發條例第18條
    第5項所會銜訂定之行政命令，目的在避免農地細分，乃民
    法第823條第1項關於「除法令另有規定」之分割限制規定。
    故已申請興建農舍之共有農業用地，於未經解除套繪管制前
    ，其共有人不得請求分割，法院應依民法第823條第1項規定
    ，駁回其分割之請求。系爭土地上已興建農舍且尚未解除套
    繪管制，揆諸前開法令規定，系爭土地尚不得辦理分割，王
    永智主張系爭土地得予分割云云，委無足取。
　㈣王永智固主張興建農舍辦法第12條第2項逾越農發條例授權範
    圍云云。然查興建農舍辦法第12條第2項關於已申請興建農
    舍之農業用地，未經解除套繪管制不得辦理分割之規定， 
    其訂定目的除在於落實農發條例第18條第4項中段，對於農
    地所有人處分權限制 (不得單獨移轉該農業用地之所有權或
    設定抵押權)之法律規定外；並在於避免分割成為數筆土地
    ，造成農舍與其坐落農地面積、比例不符法令規定 (即面積
    需達0.25公頃、農舍係以分割前之整筆土地申請建造執照興
    建)之問題；更寓有避免供農舍使用之農業用地過度細分，
    俾使該農業用地能確供農業使用(農發條例第18條第2項)，
    以確保農業永續發展之公益目的。上開辦法之規定，自未逾
    越農發條例之授權範圍，王永智此部分主張，要不取。
綜上所述，系爭土地為農業用地，其上已興建農舍，應受農發條例、興建農舍辦法之限制，在解除套繪管制前，尚不得分割。又各共有人，除法令另有規定外，雖得隨時請求分割共有物，然若有因法令另有規定之分割限制情形存在，則在此限制分割情形下，既不得請求分割共有物，當然包括裁判分割中之變價分割在內。從而，王永智依民法第823條、第824條規定，請求系爭土地應依分割方案4分割，為無理由，不應准許。原審未查明上開規定，遽准予變價分割系爭土地，容有未洽。王文通、Α０２上訴意旨指摘原判決不當，求予廢棄改判，為有理由；王永智上訴意旨雖僅指摘原判決分割方法不當，然因系爭土地有法律上不能分割之情事，且上訴效力及於分割判決全部，自應由本院將原判決予以廢棄，並改判如主文第2項所示。
本件事證已臻明確，兩造其餘攻擊或防禦方法，經本院斟酌後
  ，認為均不足以影響本判決之結果，爰不逐一論列，附此敘明
  。
據上論結，本件上訴為有理由，判決如主文。
中　　華　　民　　國　 109　　年　　11　　月　　25　　日
                  民事第五庭
                        審判長法　官  賴劍毅
                              法　官  洪純莉
                              法　官  陳君鳳
正本係照原本作成。
如不服本判決，應於收受送達後20日內向本院提出上訴書狀，其
未表明上訴理由者，應於提出上訴後20日內向本院補提理由書狀
（均須按他造當事人之人數附繕本）上訴時應提出委任律師或具
有律師資格之人之委任狀；委任有律師資格者，另應附具律師資
格證書及釋明委任人與受任人有民事訴訟法第466條之1第1項但
書或第2項（詳附註）所定關係之釋明文書影本。如委任律師提
起上訴者，應一併繳納上訴審裁判費。
中　　華　　民　　國　　109 　年　　11　　月　　26　　日

    　　　　　　　　　　　　　書記官  郭姝妤
附註：
民事訴訟法第466條之1（第1項、第2項）：
對於第二審判決上訴，上訴人應委任律師為訴訟代理人。但上訴
人或其法定代理人具有律師資格者，不在此限。
上訴人之配偶、三親等內之血親、二親等內之姻親，或上訴人為
法人、中央或地方機關時，其所屬專任人員具有律師資格並經法
院認為適當者，亦得為第三審訴訟代理人。

附表1：
土地坐落：桃園市○○區○○段      編號 所有權人 對各地號之應有部分      306 308 311 312 1 王永智 1153/10000 1153/10000 3377/100000 1153/10000 2 王燦琪 847/30000 847/30000 1138/30000 847/30000 3 呂曉雯 13983/30000 7640/30000 90753/300000 16104/30000 4 林滿興 2272/30000 23/30000 256/300000 151/30000 5 王金吉 2864/10000 （無） 3103/10000 2864/10000 6 陳菊芳 847/30000 847/30000 847/30000 847/30000 7 王文通 （無） 2864/10000 （無） （無） 8 Α０２ （無） 2278/10000 （無） （無） 9 Α０４ （無） 293/10000 （無） （無） 10 Α０１ （無） 293/10000 （無） （無） 11 王鈞平 （無） (無） 2864/10000 （無） 

附表2
附圖編號 方案2 方案3 方案4 A 王永智 王燦琪 王永智 B 王金吉、Α０２、Α０４、Α０１ 王金吉、Α０２、 Α０４、Α０１ 王金吉、Α０２、 Α０４、Α０１ C 王燦琪 王永智 王燦琪 D 王文通 王文通 王文通 E 王鈞平 王鈞平 王鈞平 F 呂曉雯、林滿興、陳菊芳 呂曉雯、林滿興、陳菊芳 呂曉雯、林滿興、陳菊芳 G 道路 道路 道路